---
title: "Budapesti lakásárak elemzése"
author: "Dittrich Levente"
date: "`r Sys.Date()`"
output: 
  github_document:
    toc: true
---

```{r setup, include=FALSE}
knitr::opts_chunk$set(echo = TRUE)
```

Ebben a portfolió fejezetben OLS regresszióval fogom megbecsülni a budapesti lakások árát.

Az adatokat korábban szereztem az Ökonometria I. tárgyamon, eladó budapesti lakások árát foglalja magában egyéb jellemzőiken kívül. A mintavétel évét nem ismerem, azonban az átlagos négyzetméterár a mintában 332 eFt, míg a [KSH szerint](https://www.ksh.hu/stadat_files/lak/hu/lak0025.html) 2022-ben az átlagos budapesti négyzetméterár előzetes adatok alapján 838 eFt.

# Kezdeti beállítások

## Használt library-k

```{r message=FALSE, warning=FALSE}
library(tidyverse)
library(knitr)
library(psych)
library(corrplot)
library(ppcor)
library(car)
library(skedastic)
```

## Adatok beolvasása

Az adatok magyar .csv alapján a pontosvesszővel vannak elválasztva és a tizedesjegyek sima vesszővel vannak jelölve. A beolvasott adatok első hat megfigyelése a következőképpen néz ki:

```{r}
df = read.csv("BP_Lakas.csv", sep = ";", dec = ",")
kable(head(df))
```

Látható, hogy 10 db változóm van, ezek a következők:

| Változó neve | Leírás                | Mértékegység  | Megjegyzés |
|:-------------|:----------------------|:--------------|:-----------|
| KinArMFt     | A lakás kínálati ára  | Millió Forint |            |
| Terulet      | A lakás alapterülete  | Négyzetméter  |            |
| Terasz       | A terasz alapterülete | Négyzetméter  |            |
| Szoba        | A szobák száma        | Darab         |            |
| Felszoba     | Félszobák száma       | Darab         |            |
| Furdoszoba   | Fürdőszobák száma     | Darab         |            |
| Emelet       | Hányadik emelet?      | Emelet        |            |
| Delitaj      | Déli tájolású-e?      | Logikai       | 1, ha igen |
| Buda         | Budai-e?              | Logikai       | 1, ha igen |
| Kerulet      | Kerület               | Kerület       | [1;22]     |

## Adatok átalakítása

Először is, átalakítom faktorrá(dummy változó) a *Delitaj*, *Buda* és *Kerulet* változókat, mivel az első kettő logaikai, a harmadik pedig kategorikus. A *Kerulet* változó annak ellenére kategorikus, hogy számmal szerepel az adatbázisban, azonban szerepelhetnének római számmal vagy névvel is. Abban az esetben pl. *21* helyett *Csepel* vagy *XXI* szerepelne az adattáblában.

```{r}
df[,c(8:10)] = lapply(df[,c(8:10)], factor)
```

# Leíró statisztika, adatvizualizációk

```{r}
kable(describe(df[,-c(8:10)]))
```

A leíró statisztikai mutatókat az egyes változók esetében nem szándékozom külön külön értelmezni, azonban azt mindenképpen kiemelném, hogy a lakásárak jobbra elnyúlóak és a normális eloszlásnál csúcsosabbak, ezek az $\alpha_{3}$ és $\alpha_{4}$, valamint a medián és átlag kapcsolatából látszanak. Emellett lakásárak eloszlását egy hisztogrammon ábrázolva a következőtk kapjuk:

```{r message=FALSE, warning=FALSE}
ggplot(df, aes(KinArMFt)) +
  geom_histogram(fill = "cyan3") +
  theme_minimal()+
  labs(x = "Kínálati ár(mFt)r", y = "Gyakoriság")
```

A ábrán is látszik az erőteljes jobbra elnyúlás és a csúcsosság. Mivel ez lesz az eredményváltozóm, érdemes lehet logaritmizálni, hogy normális eloszlású legyen a válatozó.

```{r}
ggplot(df, aes(log(KinArMFt)))+
  geom_histogram(fill = "cyan3")+
  theme_minimal()+
  labs(x = "Kínálati ár(mFt)", y = "Gyakoriság")
```

A logaritmizált változó eloszlása már sokkal jobban hasonlít a normális eloszláshoz.

A dummy változók vizualizására egy stacked barplotot alkalmaztam:

```{r}
ggplot(df, aes(x = Buda, fill = DeliTaj))+
  geom_bar(position = "fill")+
  scale_y_continuous(labels = scales::percent)+
  scale_x_discrete(labels = c("0" = "Pest", "1" = "Buda"))+
  scale_fill_discrete(labels = c("0" = "Nem déli", "1" = "Déli"))+
  theme_minimal()+
  labs(x = "Elhelyezkedés", y = "Arány", fill = "Tájolás")
```

Táblázatba rendezve:

```{r}
dummy_table = table(df$DeliTaj,df$Buda)
rownames(dummy_table) = c("Nem déli", "Déli")
colnames(dummy_table) = c("Pest","Buda")
kable(addmargins(dummy_table))
```

Kevesebb budai eladó lakás van a mintában mint pesti, azonban köztük a déli fekvésű ingatlanok aránya magasabb, mint a pesti ingatlanok körében.

Az egyes eladó lakásokat kerületekre bontva szintén oszlopdiagrammon ábrázoltam:

```{r}
ggplot(df,aes(y = Kerulet, fill = Kerulet))+
  geom_bar(position = "dodge", stat = "count")+
  theme_minimal()+
  theme(legend.position = "none")+
  labs(x = "Ingatlanok száma", y = "Kerület")
```

Kiemelkedő számban találhatóak 2., 12. és 13. kerületi eladó lakások, illetve a 3., 6. és 14. kerületi lakások is szép számmal vannak.

Az egyes kerületek kínálait árainak dobozábrái a következőképpen néznek ki:

```{r}
ggplot(df, aes(y = KinArMFt, x = Kerulet, col = Kerulet))+
  geom_boxplot()+
  theme_minimal()+
  theme(legend.position = "none")+
  labs(y = "Kínálati ár (mFt)", x = "Kerület")
```

Az egyes kerületek medián lakására láthatóan eltérő, sok outlier van 2., 11., 12., 14. kerületekben a nagyon magas lakásár tartományban.

A kínálati ár és a terület pontdiagrammját ábrázolva az elhelyezkedés szerint a következőt kapjuk:

```{r message=FALSE, warning=FALSE}
ggplot(df, aes(Terulet,KinArMFt, col = Buda))+
  geom_point()+
  stat_smooth(method = lm)+
  theme_minimal()+
  labs(y = "Kínálati ár (mFt)", x = "Alapterület (Nm)", col = "Elhelyezkedés")+
  scale_color_discrete(labels = c("0" = "Pest", "1" = "Buda"))
```

Látszik, hogy a budai lakások árai az alapterülethez képest meredekebben emelkednek, mint a pestieké. Érdemes lehet esetleg interakciót feltételezni az alapterület és az elhelyezkedés között a későbbi modellben.

# Korreláció

Az adatok együttmozgásáról készítettem először korrelogrammot:

```{r}
corrplot(cor(df[,1:7]), addCoef.col = "black", method = "color", col = COL2("BrBG"), diag = F, type = "lower")
```

A kínálati árral erősen korrelál pozitív irányba a lakás alapterülete és a szobák száma, illetve közepesen, szintén pozitív irányban a terasz mérete és a fürdőszobák száma. Az emelet és a félszobák számának korrelációja a kínálati árral szinte 0.\
Nem meglepő módon erősen korrelál a terület a szobák számával, pozitív irányban.

A parciális korreláció ábrázolva:

```{r}
corrplot(pcor(df[,1:7])$estimate, addCoef.col = "black", method = "color", col = COL2("BrBG"), diag = F, type = "lower")
```

Az egyéb változók hatásától megtisztított korrelációkat ábrázolva látszik, hogy a terület még így is pozitívan, közepesen korrelál a kínálati árral és a szobák számával. A szobák száma szintén közepesen, pozitívan korrelál a félszobák számával. Érdekes módon ebben az esetben a parciális korreláció a terület és a félszoba között gyengén negatív.

# Modellépítés

Már az adatvizualizációknál szembe ötlött, hogy érdemes lenne logaritmizálni az eredményváltozót, ezzel kezelve a jobbra elnyúlást.:\
Ha nem logaritmizálnám az eredményváltozót, akkor a becsült egyenlet a következőképpen nézne ki:\
$\hat{Y} = \beta_{0} + \beta_{1}\times X_{1} + \beta_{2}\times X_{2} + \dots + \beta_{n}\times X_{n}$:\
Amennyiben azonban a logaritmizálom az eredményváltozót, úgy a becsült egyenlet a következőképpen nézne ki:\
$log(\hat{Y})= \beta_{0} + \beta_{1}\times X_{1} + \beta_{2}\times X_{2} + \dots + \beta_{n}\times X_{n}$, amiből ha kifejezzük $\hat{Y}$-t, akkor az kapjuk, hogy:\
$\hat{Y} = e^{\beta_{0} + \beta_{1}\times X_{1} + \beta_{2}\times X_{2} + \dots + \beta_{n}\times X_{n}}= e^{\beta_{0}} \times e^{\beta_{1}\times X_{1}} \times e^{\beta_{2}\times X_{2}} \times \dots \times e^{\beta_{n}\times X_{n}}$:\
Látható, hogy az egyes magyarázó változók hatásai marginális hatások lesznek, azaz egy egységnyi $X_{n}$ változás hatására $\beta_{n}$-szeresével változik $\hat{Y}$. Például ha $\beta_{n} = 0,1$, akkor egységnyi $X_{n}$ növekedés hatására $\hat{Y}$ értéke 10%-kal nő.

## Alapmodell

Az alapmodellben minden változó szerepel, az eredményváltozó pedig logaritmizálva van.

```{r}
alapmodell = lm(log(KinArMFt) ~ Terulet + Terasz + Szoba + Felszoba + Furdoszoba + Emelet + DeliTaj + Buda + Kerulet,df)
summary(alapmodell)
```

A koefficienseket ebben az esetben még nem értelmezem, azonban az R^2^ szerint a modell magyarázó ereje 79,75% és korrigált R^2^ biztatóan magas. Látszik azonban, hogy nem minden együttható bétája szignifikáns, ezeket az együtthatókat a következőkben fogom megvizsgálni és egy esetében pedig NA-t ír az R. Ez azért lehet, mert valószínüleg nem ad hozzá a modellhez semmi magyarázóerőt a 22. kerület dummy.

A kerületeknél a dummy kódolás miatt az első kerületet vette alapul és a béták értelmezésénél ahhoz vannak hasonlítva a kerületek. Látható, hogy sok kerület nem tér el szignifikánsan az első kerülettől és mivel ez 21(=22-1) új változó bevonását jelenti, ezért az információs kritériumok alapján fogom eldönteni, hogy jobb-e ha kiveszem őket belőle.

## Modellszelekció

Mindenek előtt megvizsgálom, hogy van-e multikollinearitás a modellben. A VIF mutató azt mutatja meg, hogy hányszorosára nőtt a standard hibájának négyzete az egyes változók esetében.

```{r warning=TRUE, error=TRUE}
vif(alapmodell)
```

Nem fut le a VIF függvény, mégpedig azért, mert egzakt multikollineraitás van a modellben. Ez megmagyarázza a 22. kerület NA értékét is. Kénytelen vagyok a továbbiakban elhagyni a kerületeket a modellből. A kerületek nélküli VIF mutatók a következők:

```{r}
vif(lm(log(KinArMFt) ~ Terulet + Terasz + Szoba + Felszoba + Furdoszoba + Emelet + DeliTaj + Buda,df))
```
Így már lefut a VIF, azonban van a terület és a szobák számánál így is zavaró multikollinearitás van. Mivel nem káros még a multikollinearitás ezért nem feltétlenül szükséges kezelni, azonban könnyen feltűnhet, hogy az alapterülettel lehetne magyarázni a szobák számát.

Ekkor az alapterületnek van direkt, indirekt és teljes hatása. Legyen a kínálati ár = $\hat{Y}$, az alapterület = $X_{t}$, a szobák száma = $X_{sz}$. A direkt hatás egyszerűen $\beta_{t}$ az $\hat{Y} = \beta_{0} + \beta_{t} \times X_{t} + \beta_{sz} \times X_{sz}$. Az indirekt hatás az a $\beta_{t->sz}$, ami az $X_{sz} \sim \beta_{0} + \beta_{t->sz} \times X_{t}$ egyenletből jön. A teljes hatás pedig ezeknek az összege. 

```{r}
summary(mediate(KinArMFt ~ Terulet + (Szoba), data = df))
```
Az alapterület közvetlen hatása *0,38*, a szobáé *1,09* volt az árra. Az alapterület hatása a szobára azonban *0,02* volt, amit ha mgszorzunk a szobák számának hatásával, akkor megkapjuk a terület közvetett hatását, ami ~ *0,02*. A teljes hatása az alapterületnek a közvetlen és a közvetett hatások összege, vagyis *0,4*.

Visszatérve a modellszelekcióhoz, a félszobák és a fürdőszobák száma szintén nem szignifikáns. Ezeken a változókon két Wald-tesztet fogok elvégezni. A Wald-teszt egy olyan speciális F-próba, amivel meg tudjuk nézni, hogy az elhagyott változók bétája a mintán kívül nulla. A teszt hipotézisei a következők:

-   H0: Az elhagyott változónak nincsen magyarázó ereje, a mintán kívül nulla az együtthatója
-   H1: Az elhagyott változónak van magyarázó ereje, a mintán kívül nem nulla az együtthatója

Először a fürdőszobát hagytam el:

```{r}
szukitett_modell1 = lm(log(KinArMFt) ~ Terulet + Terasz + Szoba + Felszoba + Furdoszoba + Emelet + DeliTaj + Buda, df)
szukitett_modell2 = lm(log(KinArMFt) ~ Terulet + Terasz + Szoba + Felszoba + Emelet + DeliTaj + Buda, df)
anova(szukitett_modell1, szukitett_modell2)
```
H0-t minden szokványos szignifikancia szint mellett sem lehet elutasítani, tehát H0-t elfogadom. A fürdőszobának nincsen magyarázó ereje, együtthatója a mintán kívül nulla.

A félszobát elhagyva:

```{r}
szukitett_modell3 = lm(log(KinArMFt) ~ Terulet + Terasz + Szoba + Furdoszoba + Emelet + DeliTaj + Buda, df)
anova(szukitett_modell1, szukitett_modell3)
```

H0-t minden szokványos szignifikancia szint mellett sem lehet elutasítani, tehát H0-t elfogadom. A fürdőszobának nincsen magyarázó ereje, együtthatója a mintán kívül nulla.

A két változót elhagyhatom a modellből, így a következő modellt kapom:

```{r}
szukitett_modell4 = lm(log(KinArMFt) ~ Terulet + Terasz + Szoba + Emelet + DeliTaj + Buda, df)
summary(szukitett_modell4)
```

Minden változó szignifikáns, azonban a kiigazított R^2^ csökkent. Lehet érdemes lenne megpróbálni a kerületeket nagyobb csoportokba sorolni és úgy visszatenni a modellbe, ám ehhez nincsen elég mély budapesti ingatlan-ismeretem.

A standard modellfeltételek közé tartozik a homoszkedaszticitás. Ennek ellenőrzésér White tesztet fogok végezni a fentebb létrehozott modellen. A White teszt 

```{r}
white(szukitett_modell4, interactions = T)
```

```{r}
plotdf = data.frame(
  y = szukitett_modell4$model$`log(KinArMFt)`,
  res = szukitett_modell4$residuals
)

ggplot(plotdf,aes(y,res))+
  geom_point()
```

